臺灣雲林地方法院民事判決　九十一年度訴字第一○九號
　　原　　　告　甲○○
　　訴訟代理人　乙○○
　　法定代理人　丙○○
　　訴訟代理人　丁○○
右當事人間請求確認通行權事件，本院判決如左：
    主    文
確認原告就被告管領坐落雲林縣林內鄉○○○段三０五之一二五地號，如附圖所示Ａ
部分、面積一一五平方公尺土地；同段三０五之六七地號，如附圖所示Ｂ部分、面積
六六平方公尺土地通行權存在。
訴訟費用由被告負擔。
    事    實
甲、原告方面：
一、聲明：如主文所示。
二、陳述：
（一）按土地因與公路無適宜之聯絡，致不能為通常使用者，土地所有人得通行周圍
      地以至公路，民法第七百八十七條第一項前段定有明文。原告所有坐落雲林縣
      林內鄉○○○段三０五之一一三、三０五之六五地號土地，因其土地與公路無
      適宜之聯絡，屬於袋地，因而有通行鄰地以至公路之必要。
（二）原告上揭土地為乙種建築用地，建物皆為四十年以上，受到九二一地震影響，
      房屋已經龜裂，需要興建，惟應有六米巷道始能建築，因原告所有上開土地四
      周不臨公路，需從附圖所示同段三０五之一二五、三０五之六七地號鄰地出入
      ，為此提起本件訴訟等語。
三、證據：
（一）土地登記簿謄本四份。
（二）地籍圖謄本等物三份。
乙、被告方面：
一、聲明：駁回原告之訴。
二、陳述：系爭土地，已經租給第三人蔡海明，租期自九十年十二月一日起至一百年
    十二月三十一日止，有國有基地租賃契約書可稽。因系爭土地已經租給蔡海明，
    是否通知蔡海明表示意見等語。
三、證據：提出國有基地租賃契約書影本為證並聲請訊問證人蔡海明。
丙、本院依被告聲明訊問證人蔡海明，並依職權囑託鑑定通行利益暨勘驗現場及囑託
    雲林縣斗六地政事務所會同勘測並作成複丈成果圖。
    理    由
一、按國有財產撥給各地國家機關使用之土地，名義上雖仍為國有，實際上即為使用
    機關行使所有人之權利，故對於是類財產，向准由管領機關起訴或應訴，此觀最
    高法院五十一年台上字第二六八０號判例、及司法院八一廳民一字第０二六九六
    號研究意見自明。本件坐落雲林縣林內鄉○○○段三０五之一二五地號、同段三
    ０五之六七地號土地，雖登記為中華民國所有，惟由財政部國有財產局管理，有
    土地登記簿謄本可按。而國有財產局業務分工，具有隨土地區域而劃分，即具有
    土地管轄特色。而系爭土地，屬財政部國有財產局台灣中區辦事處雲林分處轄區
    ，為兩造所不爭執。再者，該辦事處雲林分處，實務上認有如「分公司」類似概
    念，並背認政府機關之分支機構，亦有其適用（參最高法院四十年台上字第一０
    五號判例、七十三年台上字第五八號判決、及吳明軒著中華民事訴訟法第一四二
    頁），而認有當事人能力。揆諸上揭見解，原告以被告財政部國有財產局台灣中
    區辦事處雲林分處為被告，提起本件訴訟，自無不合，應先敘明。
二、按確認之訴，非原告有即受確認判決之法律上利益者，不得提起。所謂即受確認
    判決之法律上利益，係指法律關係之存否不明確，原告主觀上認其在法律上之地
    位，有不安之狀態存在，且此種不安之狀態，能以確認判決將之除去者而言；又
    法律關係之存否不明確，致原告在私法上之地位有受侵害之危險，而此危險得以
    對於被告之確認判決除去之者，即得依民事訴訟法第二百四十七條之規定，提起
    確認之訴，最高法院著有五十二年度台上字第一二四０、一九二二號判例可循。
    本件原告主張其所有坐落雲林縣林內鄉○○○段三０五之一一三、三０五之六五
    地號土地，因與公路無適宜之聯絡，有通行鄰地以至公路之必要，且其土地上之
    房屋，受到九二一地震影響而龜裂，急需建築及通行必要，鄰地是否同意其通行
    、及通行位置與範圍如何等諸多問題以觀，足認原告主觀上之法律上地位，確有
    不安之狀態存在。因此，原告據此提起確認之訴，應認有即受確認判決之法律上
    利益。
三、本件原告主張：其所有坐落雲林縣林內鄉○○○段三０五之一一三、三０五之六
    五地號土地，因其土地與公路無適宜之聯絡，屬於袋地，有通行鄰地以至公路之
    必要。上揭土地，為乙種建築用地，近因受到九二一地震影響，造成已四十年以
    上之房屋龜裂，惟因急需建築及通行必要，且原告所有上開土地四周不臨公路，
    為此，提起本件訴訟等語；被告則以：系爭土地，已經租給第三人蔡海明，租期
    自九十年十二月一日起至一百年十二月三十一日止，希望通知蔡海明表示意見等
    語，置辯。
四、原告主張之事實，已據其提出地籍圖謄本、土地登記簿謄本等物為證。被告對於
    原告所有上開土地無出入通路，以至公路、及通行附圖所示Ａ、Ｂ部分，為最接
    近公路之事實，並未爭執。而原告所有系爭土地上，已有四十餘年磚造平房，其
    磚牆部分龜裂，造成住居安全虞慮，且其出入除從附圖所示之土地廣場出入外，
    並無其他通道可供人車通行，屬於袋地之事實，並經本院勘驗屬實，製有勘驗筆
    錄足稽，是原告主張其所有上開土地為袋地，有通行鄰地以至公路之必要等情，
    自堪信為實在。又附圖所示Ａ部分土地，雖由財政部國有財產局租給蔡海明使用
    ，固有國有基地租賃契約書影本可證，惟被告仍屬系爭土地之管領人。再者，該
    土地承租人蔡海明亦以書狀並到庭證稱：其向財政部國有財產局承租系爭土地，
    提供給寺廟信徒大眾使用，大部分為空地，有一部分鐵皮屋，該地不論信徒與否
    、在地人或外地人均未曾禁止通行，原告也不例外，土地是共用，原告沒有必要
    確認通行權等語。惟查，被告對於原告請求通行系爭土地，並未明確表示同意與
    否，且蔡海明租得之上揭土地，目前雖未圍堵或禁止他人使用，惟原告急需建築
    及通行必要，自有訴請確認必要，參以通行之土地，應有特定位置，俾便原告通
    行以至公路並依建築有關法令聲請建造執照，而興建房屋。因此，原告提起本件
    確認之訴，自無不合。
五、按土地因與公路無適宜之聯絡，致不能為通常使用者，土地所有人得通行周圍地
    以至公路。民法第七百八十七條第一項前段定有明文。此項規定應擴張適用及於
    鄰地之土地使用人、房屋所有人及使用人，當無爭論〔此參最高法院七十九年第
    二次民事庭決議〕。又有通行權人應於通行必要之範圍內，擇其周圍地損害最少
    之處所及方法為之。民法第七百八十七條第二項亦有明文。而不通公路之土地，
    得通行周圍地以至公路之通行權，其主要目的，不僅專為調和個人所有之利害關
    係，且在充分發揮袋地之經濟效用，以促進物盡其用之社會整體利益而設。而所
    謂通行之必要範圍，尚應審酌兩造之土地使用、住居現況、交通出入工具，及鄰
    地之用途等一切情狀而定。本件原告所有坐落雲林縣林內鄉○○○段三０五之一
    一三、三０五之六五地號土地，以通行同段三０五之一二五地號，如附圖所示Ａ
    部分、面積一一五平方公尺土地；同段三０五之六七地號，如附圖所示Ｂ部分、
    面積六六平方公尺土地，屬於最近公路之位置，此從圖示觀之自明。再者，附圖
    所示Ａ之位置，屬蔡海明租用，供作寺廟廣場信徒大眾出入之用，原告主張通行
    該地，既僅供其通行出入之用，並不影響信徒大眾使用。因此，在不影響蔡海明
    租用目的、兼顧原告通行利益，認原告主張通行該地，應為損害最少之處所。
六、綜合上述，原告請求確認其就被告管領坐落雲林縣林內鄉○○○段三０五之一二
    五地號，如附圖所示Ａ部分、面積一一五平方公尺土地；同段三０五之六七地號
    ，如附圖所示Ｂ部分、面積六六平方公尺土地通行權存在，即屬有據，應予准許
    。
七、據上論結，本件原告之訴為有理由，依民事訴訟法第七十八條，判決如主文。
中　　　華　　　民　　　國　　九十一　　年　　　七　　　月　　　十　　　日
                                    臺灣雲林地方法院民事庭
~B法　　　官　林秋火
右為正本係照原本作成
如對本判決上訴須於判決送達後二十日內向本院提出上訴狀。（須附繕本）
中　　　華　　　民　　　國　　九十一　　年　　　七　　　月　　　十　　　日
~B法院書記官　洪秀虹
